【裁判字號】    92,台上,6045
【裁判日期】    921030
【裁判案由】    強盜
【裁判全文】
最高法院刑事判決                              九十二年度台上字第六０四五號
    上  訴  人  台灣高等法院花蓮分院檢察署檢察官
    被      告  乙○○
                甲○○
右上訴人因被告等強盜案件，不服台灣高等法院花蓮分院中華民國九十年四月二日第
二審更審判決（八十九年度上重更(一)字第一四九號，起訴案號：台灣台東地方法院檢
察署八十六年度偵字第一一二三號），提起上訴，本院判決如左：
    主  文
原判決撤銷，發回台灣高等法院花蓮分院。
    理  由
本件原判決以檢察官公訴意旨略稱，被告乙○○與杜俊哲（另案處理）於嘉義市第三
屆市議員任內，得悉建築商塗坤謀標得嘉義市之市有地，獲利不菲。為籌措民國八十
三年一月底舉行之第四屆市議員選舉費用，乃與擔任嘉義縣議會議長，而參與競標該
土地未得標之蕭登標（另案處理），於八十二年十二月初某日，共同謀議強押塗坤謀
索財。旋責由有犯意聯絡之被告甲○○率領不詳姓名男子七、八人，於同月十四日上
午，至嘉義市○○路四四二號塗坤謀經營之「天母芳庭」工地。先剪斷該工地接待處
之電話線三支，誘使派駐該處之售屋小姐通知塗坤謀出面處理。塗坤謀聞訊，於同日
中午十二時趕至該處查看後，至對面「宮庭世家」之工務所借打電話之際，突遭埋伏
附近之甲○○等人衝入，蒙住頭部。甲○○即喝令不准動，並以「動就開槍」等語相
威脅。塗坤謀本能地略作掙扎，即被打倒在地，並被強押入車內，載至嘉義市○○路
乙○○之競選總部。乙○○即電請杜俊哲趕來，在場之乙○○手下卸掉塗坤謀之頭罩
，由乙○○、杜俊哲輪逼塗坤謀拿出新台幣（下同）三千萬元，供渠等分紅。甲○○
等人在旁輪流對倒地之塗坤謀圍毆或踐踏，塗坤謀因而頭部、臉部、背部等處挫傷、
裂傷、併輕微腦震盪（毀損、傷害部分未據告訴）。至使塗坤謀不能抗拒，允以隔日
中午之前，籌足二千萬元款項交付。獲乙○○、杜俊哲首肯，塗坤謀即電知其妻曾碧
珠前來載回家中。當晚塗坤謀交待曾碧珠帶家人避居他處，其則連夜上台北找人調解
。歷數日無結果，乃南下高雄市拜託劉先皋設法。劉先皋探悉乙○○、杜俊哲與嘉義
縣「蕭家班」關係密切，遂找蕭登標出面處理，並代塗坤謀轉交如原判決附表一所示
面額各五十萬元之支票三紙予蕭登標為酬；再於同月二十七日晚上，通知塗坤謀謂業
經蕭登標出面談妥，降為給付五百萬元予乙○○等，並邀塗坤謀至乙○○競選辦事處
晤談。當場乙○○、杜俊哲仍要塗坤謀酌加給付，討價一番後，塗坤謀同意加給一百
萬元。即依約將現款一百萬元，及如原判決附表二所示面額共五百萬元之支票四紙交
付乙○○等。而乙○○等不滿該附表二編號三、四支票之發票日，乃囑令塗坤謀請其
職員前來更改發票日為八十三年一月二十五日。復自蕭登標處取得如該附表一編號一
、三所示支票二紙，與杜俊哲朋分。因認被告等共犯刑法第三百零二條第一項之妨害
自由罪嫌及修法前懲治盜匪條例第五條第一項第一款之強盜罪嫌，兩者具牽連犯關係
等情。惟經審理結果，認為不能證明被告等犯罪，乃撤銷第一審論處乙○○共同意圖
為自己不法之所有，以恐嚇使人將本人之物交付罪刑部分之判決，改判諭知乙○○無
罪；及維持第一審諭知甲○○無罪部分之判決，駁回檢察官就該部分之第二審上訴，
固非無見。
惟查：(一)上訴期間為十日，自送達判決後起算，刑事訴訟法第三百四十九條前段定有
明文。倘逾上訴期間方提起上訴，即非合法，應予駁回。從而上訴是否逾期，上訴審
法院自應依職權先予以調查。本件由第一審判決正本送達檢察官之送達證書以觀，其
「送達時間」欄，雖記載送達時間為「八十六年十月七日上午九時零分」，然「送達
人簽章」欄上則記載「十月二日送達檢察官」（見第一審卷第一八五頁）。則本件第
一審判決正本究竟於何時日合法送達於檢察官收受，尚非無疑，此攸關檢察官於八十
六年十月十四日對被告等提起第二審上訴是否逾期（見原審上重訴卷第三頁）。乃原
審未詳加調查敘明，即遽為判決，自難認適法。(二)認定犯罪事實之證據，不以直接證
據為限，即得確信其為真實之間接證據亦包括在內。又證明要證事實具有原始關係之
證據，為原始證據，原始證據有屬於原始之直接證據者，有屬於原始之間接證據者；
後者例如某甲證明曾目睹某乙身上有被毆打成傷，其與間接傳聞而來之傳聞證據不同
。再者，事實審法院本於調查所得之資料，以自由心證認為證人之證言真實與否，固
得予以採取或捨棄，以為裁判之根據，但其所以採取或捨棄之心證理由，應詳為闡述
，方足以昭折服。原判決以證人曾碧珠、呂坤源、呂旭峰、莊玉梅等人，分別係告訴
人塗坤謀之妻子、兄長、侄子、會計人員，各該證人所為證詞不免附和塗坤謀之說詞
，及其等所為證述屬傳聞證據，難採為被告等犯罪之證據，而推論被告等被訴犯行係
屬不能證明（見原判決理由三之(七)）。然稽之卷內資料，證人曾碧珠證稱：塗坤謀被
強押勒索後，伊接獲塗坤謀之電話，前往乙○○之競選總部載渠回家。伊看見塗坤謀
滿身傷痕，並充滿恐懼感。當時甲○○跟隨在乙○○身旁（見偵字卷第七五五五號卷
第一二六、一二七、一三七、一三八頁）；證人呂坤源證述：塗坤謀被勒索後，在股
東會報告其被勒索之事，後來由股東平均負擔損失（見同偵查卷第一五一頁）；證人
呂旭峰陳稱：伊攜帶四張支票，面額計五百萬元，載同塗坤謀至乙○○服務處，交與
乙○○（見同偵查卷第一二八、一二九頁）；證人莊玉梅供證：塗坤謀被強押勒索釋
放後，以七百五十萬元處理。其中一百五十萬元分成三份，各五十萬元，登記帳上為
蕭登旺、蕭登獅、蕭登標各五十萬元，乙○○、杜俊哲各三百萬元。乃開出五十萬元
支票三張交給塗坤謀處理。再開出一百五十萬元、一百萬元支票各二張，交給塗坤謀
，由塗坤謀與呂旭峰一起前往交給乙○○。另外，加一百萬元現金。在帳目上寫「道
路權利金」，係因對方交待，怕檢警調查而曝光（見警詢卷第二五、二六頁）各等情
。則各該證人似係就所親自見聞之相關情節予以陳述，其中部分就要證事實而言，似
屬於原始之間接證據，如何謂其等證詞均屬傳聞證據？不無疑義。又原判決採取甲○
○之女友簡岫苗之供證，而為有利於該被告之認定（見原判決第八頁第十六行至第九
頁第三行）；而對於告訴人塗坤謀所舉上開證人曾碧珠、呂坤源、呂旭峰、莊玉梅等
人，所為不利於被告等之供證，則謂各該證人與告訴人具親友關係，所為證言難免偏
頗不實。其就對立雙方親友之證言，何以部分逕謂因具親友關係，所為證言難免偏頗
不實，而予以捨棄，然部分則認無此顧慮，而予以採取，其取捨之心證理由如何？亦
非無疑。上開各情與論斷被告等是否成立被訴犯行攸關，自須深入研求，並詳述理由
。乃原審未詳予審酌論述，即為前開推論，要嫌速斷，且有理由不備之違誤。(三)審理
事實之法院對於卷內與被告犯罪是否成立有關，且依法應予調查之證據，如未詳加調
查，或雖已調查，仍未調查明白，則尚難遽為被告有利或不利之認定。原判決採取乙
○○所辯，謂塗坤謀欲拜託乙○○，在嘉義市議會提案，早日開闢相關土地之計畫道
路，俾其土地得以增值，並儘速利用，乃於乙○○競選連任市議員時，給予六百萬元
政治獻金，而推斷乙○○並無被訴犯行（見原判決理由三之(八)）。然塗坤謀指述：伊
所標得之系爭土地，毗連伊原有土地，且有道路相通，不須央求乙○○幫忙提案開闢
計畫道路，不致給予乙○○政治獻金六百萬元。並提出土地清冊及地籍圖影本為證（
見八十九年度台上字第七０二二號卷第十、十六至十八頁）。究竟乙○○所述塗坤謀
欲拜託其提案開闢之計畫道路確實位置為何？塗坤謀上開否認有所謂計畫道路之陳述
及所提出證據如何不足採？不無疑義。又據塗坤謀指訴：案發當日中午，伊所經營「
天母芳庭」工地人員來電告知該工地之三支電話被剪斷，要伊過去查看。伊趕至現場
後，至對面「宮庭世家」工務所借打電話之際，遭人強押離去等情（見警詢卷第二頁
）。則該「天母芳庭」工地當時以電話通知塗坤謀者為何人？其似見聞事發經過，為
釐清案情起見，亦有傳訊該證人之必要。乃原審未就此詳予調查究明，即為前開認定
，難謂無調查未盡及理由不備之違誤。以上或為上訴意旨所指摘，或為本院得依職權
調查之事項，應認原判決有發回更審之原因。
據上論結，應依刑事訴訟法第三百九十七條、第四百零一條，判決如主文。
中      華      民      國    九十二    年      十      月     三十     日
                              最高法院刑事第六庭
                                  審判長法官  吳  雄  銘
                                        法官  池  啟  明
                                        法官  石  木  欽
                                        法官  郭  毓  洲
                                        法官  吳  三  龍
      右正本證明與原本無異
                                              書  記  官
中      華      民      國    九十二    年     十一     月      四      日


司法院資訊處製作；財團法人民間司法改革基金會備份。
